臺灣屏東地方法院民事裁定　　　　　　100年度消債聲字第3號
聲　請　人
即 債 務人　宋子斌
相　對　人
即 債 權人　大眾商業銀行股份有限公司
法定代理人　陳建平
代　理　人　陳眉秀
相　對　人
即 債 權人　中國信託商業銀行股份有限公司
法定代理人　辜濂松
相　對　人
即 債 權人　日盛國際商業銀行股份有限公司
法定代理人　陳棠
相　對　人
即 債 權人　兆豐國際商業銀行股份有限公司
法定代理人　王榮周
訴訟代理人　張誌忠
相　對　人
即 債 權人　臺灣土地銀行股份有限公司
法定代理人　蘇樂明
相　對　人
即 債 權人　永豐商業銀行股份有限公司
法定代理人　邱正雄
代　理　人　王光民
相　對　人
即債權人　　豐（臺灣）商業銀行股份有限公司
法定代理人　李鐘培
相　對　人
即 債 權人　台新國際商業銀行股份有限公司
法定代理人　蔡孟峰
相　對　人
即 債 權人　國泰世華商業銀行股份有限公司
法定代理人　汪國華
代　理　人　劉士銘
相　對　人
即 債 權人　第一商業銀行股份有限公司
法定代理人　陳裕璋
相　對　人
即 債 權人　板信商業銀行股份有限公司
法定代理人　劉炳輝
代　理　人　周賢易
相　對　人
即 債 權人　花旗（臺灣）商業銀行股份有限公司
法定代理人　管國霖
相　對　人
即 債 權人　華南商業銀行股份有限公司
法定代理人　李正義
相　對　人
即 債 權人　臺灣新光商業銀行股份有限公司
法定代理人　李增昌
代　理　人　謝妁恩
相　對　人
即 債 權人　遠東國際商業銀行股份有限公司
法定代理人　洪信德
相　對　人
即 債 權人　陽信商業銀行股份有限公司
法定代理人　林彭郎
相　對　人
即 債 權人　澳商澳盛銀行集團股份有限公司台北分公司
法定代理人　經天瑞
上列當事人間消費者債務清理事件聲請裁定免責，本院裁定如下
：
    主  文
債務人宋子斌不予免責。
    理  由
一、按法院為終止或終結清算程序之裁定確定後，除別有規定外
    ，應以裁定免除債務人之債務，消費者債務清理條例（下稱
    消債條例）第132 條固有明文。惟按法院裁定開始清算程序
    後，債務人有薪資、執行業務所得或其他固定收入，而普通
    債權人之分配總額低於債務人聲請清算前二年間，可處分所
    得扣除自己及依法應受其扶養者所必要生活費用之數額者，
    法院應為不免責之裁定，但債務人證明經普通債權人全體同
    意者，不在此限；另債務人有因浪費、賭博或其他投機行為
    ，致財產顯然減少或負擔過重之債務，而生開始清算之原因
    者，法院應為不免責之裁定，但債務人證明經普通債權人全
    體同意者，不在此限，消債條例第133 條、第134 條第4 款
    亦有明文。依消費者債務清理制度並非在使債務人恣意消費
    所造成之債務，轉嫁予債權人負擔，債務人免責制度，應在
    鼓勵勤勞誠實之債務人，而非縱容債務人奢侈浪費，倘債務
    人於聲請清算前之相當期間內，利用信用金融之機會，恣意
    為非屬通常生活所需之鉅額消費或作奢侈性、浪費性之消費
    ，而不在意日後履行返還之能力，反而算計本條例中之免責
    制度，濫用清算程序以規避其應負擔之償還責任，自與本條
    例之立法本旨有違。
二、經查：
  (一)聲請人即債務人聲請更生，前經本院以97年度消債更字第9
    號裁定自民國97年7 月3 日中午12時起開始更生程序。嗣後
    因更生方案未獲債權人同意，經本院以98年度消債清第16號
    裁定進行清算，復因清算財團之財產已製作分配表經本院認
    可後予以公告在案，由本院以99年度執消債清字第28號裁定
    清算程序終止，有上開裁定附卷可考，普通債權人等於此清
    算程序中共獲分配總額295,623 元，且本院依職權詢問相對
    人結果，復均具狀表明不同意債務人免責，有全體相對人陳
    報狀附卷可佐，合先敘明。
  (二)按消債條例第133 條立法意旨係為免債務人濫用清算程序以
    獲免責，並敦促有清償能力者，利用薪資、執行業務所得或
    其他固定收入清償債務而受免責，爰以債務人聲請清算前二
    年間，可處分所得扣除自己及依法應受其扶養者所必要生活
    費用之數額為計算基礎，以為裁定免責之依據，進而保障債
    權人可受最低清償，故有無本條之適用以債務人是否具清償
    能力為斷，尚不得逕認債務人有業務所得即遽認有本條適用
    。本件聲請人於自承自潮州鎮農會健保辦事員失業後，收入
    銳減而經濟陷入困境，因自身為中度肢障人，故自進行更生
    清算直至目前為止，僅能以打零工維生，每月平均收入20,0
    00元，並審閱債務人財政部台灣省國稅局96年度綜合所得稅
    各類所得資料清單，及本院職權調閱97、98年度稅務電子閘
    門網路資料查詢表，96年度總所得18,800元，97年度及98年
    度並無所得資料（見消債聲卷第144 頁至第147 頁），足見
    債務人非為有薪資、執行業務所得或其他固定收入之人，從
    而，本件債務人應無前揭規定之適用，自不得據此認債務人
    應為不免責。
  (三)又本條例立法目的係為使不幸陷入經濟困境之人得以清理債
    務、重建生活，並在清理債務過程中能適度保有符合人性尊
    嚴之最低基本生活所需，而非維持債務人過去慣常之寬裕生
    活型態，否則債務人一方面既因原本生活模式以致負有龐大
    債務而無力清償，他方面若仍容許其繼續延續既有生活標準
    ，非僅有悖於本條例意旨，更係將債務人因個人浪費或財務
    管理失控之風險不當轉嫁予金融機構負擔，顯非公允。故為
    妥適調整債務人與債權人及其他利害關係人間之權利義務關
    係，保障債權人獲得公平受償，並謀求消費者經濟生活之重
    建復甦機會，法院針對債務人所主張各項生活費用支出，即
    非可逕以債務人所任意主張之基本生活費用數額而斷，而應
    改以酌採政府所定最低生活費用作為裁量標準，方屬允恰，
    故相對人主張應將房貸支出、實際生活支出等列入必要生活
    費用云云，尚無足採。準此，本院參諸相對人暨其家屬住所
    均位於屏東縣，遂應以內政部所公告97年度至99年度台灣省
    低收入戶最低生活費用每人每月為9,829 元計算渠等生活必
    要費用，始為合理。準此，依相對人自承每月收入約為20,0
    00元，加上殘障津貼7,000 元及低收入戶津貼7,600 元，合
    計每月收入為34,600元，扣除個人必要生活支出及扶養費用
    54,060元後，每月可支配之餘額尚不足19,460元（計算式：
    34,600元－必要生活費：9,829 元－配偶扶養費：9,829 元
    －母親扶養費：9,829 元÷2 人－自承三名子女扶養費：9,
    829 元×3 人＝－19,460元）。是聲請人聲請清算前兩年間
    可處分所得扣除債務人自己及依法受其扶養所必要之生活費
    用，所得處分之金錢數額已為負數，業如前述，從而，本件
    聲請人應無前揭規定之適用，自不得據此認聲請人應予不免
    責，尚應審酌有無消債條例第134 條所列各款之事由。
  (四)關於聲請人負債之原因，依卷附之各債權人所提出之信用卡
    消費明細表及借支情形所示，以信用卡代償部分：聲請人93
    年8 月31日向大眾商業銀行以信用卡代償台新銀行、臺灣土
    地銀行、誠泰商業銀行共150,000 元；使用花旗（臺灣）商
    業銀行信用卡繳付92年富邦保險費用，並代償日盛國際商業
    銀行、富邦商業銀行之費用共23,000元。以現金卡預借現金
    部分：持大眾商業銀行現金卡於90年12月間提領52,000元、
    91年1 月間共提領51,000元、94年11月間提領67,000元；94
    年1 月間向國泰世華銀行申請簡易分期通信貸款總額210,
    000 元（共60期）；94年10月間持新光商業銀行信用卡分期
    預借現金20,000元，分12期，另於95年1 月間持該卡以通信
    預借現金60,000元，分48期；持用中國信託商業銀行信用卡
    於94年7 月間分期預借現金150,000 元，共12期。綜上，預
    借現金之部分，經本院參以卷附台新銀行、遠東國際商業銀
    行、大眾商業銀行、中國信託商業銀行、兆豐銀行、新光行
    銷銀行交易明細，統計聲請人向各家銀行預借現金及通信借
    貸之金額，聲請人於90年12月起於上開銀行使用現金卡及信
    用卡而負債，90年12月間共借貸現金51,500元、91年1 月共
    借貸51,000元、91年4 月至92年2 月間每月均借貸2 萬至3
    萬元不等之金額、92年6 月至93年3 月間每月均借貸5 萬至
    6 萬元、94年3 月、4 月、9 月每月分別借貸高達136,066
    元、189,502 元、93,840元；另自94年5 月起每月均借貸2
    萬元至4 萬元不等之款項。基上，核算聲請人平均每月借貸
    之現金總額約3 萬元至5 萬元，是依聲請人自承每月可處分
    所得為34,600元，預借現金之數額已顯逾生活必要費用及扶
    養費54,060元之支出。綜上所述，聲請人每月僅有34,000元
    之收入，雖不足以維持個人及家庭必要生活所需，但聲請人
    已得預見本身收入非高，理應撙節開銷，據實控制支出，避
    免不必要之花費，惟其反覆以大筆預借現金、鉅額刷卡借貸
    等方式擴張消費而積欠債務金額百萬餘元，足見其確有未能
    妥適衡量個人清償債務能力、恣意消費之浪費情事，因而聲
    請人如此頻繁且大量預借現金及貸款，依據社會經驗法則，
    已與一般家庭日常所需支出顯不相當，且預借之金額顯逾一
    般人每月最低生活標準，足見聲請人未考慮己身並無償債能
    力，仍頻繁大量的為借貸行為，堪認聲請人卻已有浪費之情
    事存在。
三、債務人宋子斌聲請裁定免責事件，綜上所述，足認聲請人上
    開借貸已屬浪費行為，並致其財產顯然減少且負擔過重之債
    務而生開始清算之原因，自不應免除其債務，爰依消債條例
    第134 條第4 款之規定，裁定如主文。
中    華    民    國   100    年    3     月    29    日
                  民事庭    法    官  陳怡先
正本係照原本作成。
如對本裁定抗告須於裁定送達後十日內向本院提出抗告狀，並繳
納抗告費新臺幣 1,000 元。
中    華    民    國   100    年    3     月    29    日
                            書 記 官  鄭靜芳